【裁判字號】    96,訴,2288
【裁判日期】    971230
【裁判案由】    侵權行為損害賠償
【裁判全文】
臺灣板橋地方法院民事判決              96年度訴字第2288號
原      告  辛○○
                      樓
訴訟代理人  彭若晴律師
複代理人    周金城律師
複代理人    黃當庭律師
被      告  丙○○
訴訟代理人  乙○○
複代理人    甲○○
被      告  泓翰股份有限公司
法定代理人  戊○○
訴訟代理人  庚○○
被      告  旺旺友聯產物保險股份有限公司
                      樓
法定代理人  何國華
訴訟代理人  丁○○
            甲○○
上列當事人間請求損害賠償事件，經本院於民國97年12月9日言
詞辯論終結，判決如下：
    主      文
被告丙○○、泓翰股份有限公司應連帶給付原告新台幣陸拾貳萬
陸仟捌佰陸拾玖元及自民國97年3 月28日起至清償日止按週年百
分之5 計算之利息。
原告其餘之訴駁回。
訴訟費用由被告丙○○、泓翰股份有限公司連帶負擔10分之4 ；
其餘由原告負擔。
本判決第1 項於原告以新台幣貳拾壹萬元供擔保後，得假執行；
但被告丙○○、泓翰股份有限公司如於假執行程序實施前，以新
台幣陸拾貳萬陸仟捌佰陸拾玖元供擔保後，得免為假執行。
原告其餘假執行之聲請駁回。
    事實及理由
甲、程序方面：
  一、原告起訴聲明請求被告給付之金額為新台幣（下同）122
      萬7983元及自起訴狀繕本送達被告翌日起算之遲延利息，
      嗣於最後言詞辯論期日，減縮聲明為118萬6164元及自97
      年3月28日起算之遲延利息，核屬民事訴訟法第255 條第
      1項第3 款所定減縮應受判決事項之聲明，於法無違，自
      應就減縮後之聲明為審判。又本件被告丙○○、泓翰股份
      有限公司（以下稱泓翰公司）均未於最後言詞辯論期日到
      場，核無民事訴訟法第386條所列各款情形，應依原告之
      聲請，此部分由其一造辯論而為判決。
  二、本件原告起訴被告3人，所主張之訴訟標的權利，係本於
      同一事實上原因，而為連帶給付及不真正連帶給付聲明，
      自有合一確定之必要。故依民事訴訟法第56條第1款之規
      定，被告3人中其1人之行為有利於全體共同被告者，其效
      力及於全體，因之本件被告所為有利全體抗辯之效力，亦
      及於其他共同被告。
  三、被告旺旺友聯產物保險股份有限公司（以下稱旺旺友聯公
      司）原法定代理人為己○○，嗣於訴訟中先後更迭為袁睦
      鄰、何國華，並經袁睦鄰、何國華2 人具狀聲明承受訴訟
      ，合於民事訴訟法第175 條、第176 條之規定，先此敘明
      。
乙、得心證之理由：
壹、原告主張：
  一、原告於民國95年9 月6 日下午6 時許，騎乘車牌號碼MFC-
      239 號重型機車，沿臺北縣泰山鄉○○路○ 段快車道往林
      口方向行駛，行經臺北縣泰山鄉○○路○ 段30號前，因受
      僱於被告泓翰公司之被告丙○○執行業務駕駛車牌號碼
      0138-MR 號自用小貨車，疏未注意顯示方向燈並讓直行車
      先行，即貿然右轉，致同向之原告見狀已閃避不及，而撞
      擊丙○○所駕駛貨車之右前車輪、右前車門後，再撞上停
      於泰山鄉○○路○ 段30之1 號前之第三人自用小貨車之左
      前車門，原告因而人車倒地，受有右側脛骨平台骨折等之
      傷害。上開交通事故，經臺灣省臺北縣區車輛行車事故鑑
      定委員會鑑定車禍肇事責任，亦認被告丙○○駕駛自用小
      貨車，轉彎未讓直行車先行，為肇事原因，原告無肇事原
      因。
  二、原告所受上開傷害接受治療，所支付費用及損害範圍如下
      ：
      95年9 月住院手術治療，已付醫療費6 萬3983元，其後
        96年8 月住院拔除鋼釘，付醫療費8181元，計支出醫療
        費7萬2614元。
      原告於受侵害前受雇於水電工程行，每月薪資6 萬5000
        元，受傷後12個月無法工作，受有工作損失78萬元。
      原告於受傷後行動不便，自95年9 月6 日起至95年12月
        5 日止，由配偶照顧生活起居3 個月，每月需看護費2
        萬800元，此部分受損共8萬4000元。
      原告為高中畢業，在雲林縣有約2 分農地，另於台北縣
        五股鄉購置有約30餘坪之公寓住房，惟積欠房屋貸款20
        0 餘萬元，因此事故無法工作，生活不便，舉債度日，
        身心俱疲，痛苦萬分，精神受損25萬元。
  三、被告旺旺友聯公司係上開肇事車輛0138-MR 號自用小貨車
      之強制汽車保險人，泓翰公司係被告丙○○之雇用人，丙
      ○○因執行泓翰公司之業務侵害原告，應予丙○○負連帶
      損害賠償責任。爰依民法侵權行為法則、保險法第94條第
      2 項、強制汽車責任保險法之規定訴請被告賠償等語。並
      聲明：
      被告丙○○、泓翰公司應連帶給付原告118 萬6164元及
        自97年3 月28日起至清償日止，按年息百分之5 計算之
        利息。
      被告旺旺友聯公司應給付原告118 萬6164元及自97年3
        月28日起至清償日止，按年息百分之5 計算之利息。其
        與前項所示之被告，有一已為給付者，其餘被告於該給
        付範圍同免責任。
      願供擔保請准宣告假執行。
貳、被告抗辯：
  一、被告丙○○、泓翰公司於先前到庭辯論及具狀抗辯稱：上
      開交通事故原告亦與有過失，其行駛時速為50公里，超速
      行駛，就原告所舉損害範圍，其醫療費應由汽車強制險給
      付，依強制汽車責任保險法規定，受害人領取之理賠金，
      視為加害人賠償金額之一部分。又原告主張之工作損失部
      分不實在，此事故正常狀況僅需休養3 至4 個月，另原告
      僅住院11日，其腿部受傷，出院後應能自理生活，無須他
      人照顧看護。泓翰公司另辯稱本件被告丙○○已交送其公
      司貨物完成，於返程途中發生上開交通事故，顯然並非在
      執行其公司業務行為中產生侵權行為，又其公司選任、監
      督丙○○亦無何過失，本件無民法雇用人連帶賠償責任等
      語。
  二、被告旺旺友聯公司則以：其已依強制汽車責任保險法規定
      給付原告理賠金6 萬5745元，分別為醫療費3 萬5745元、
      看護費3 萬元，其給付義務已盡；又依保險法第94條第2
      項規定，被保險人賠償責任未確定前，原告不得直接起訴
      請求其付款，故依保險法對之主張亦有違誤等語。
  三、被告3 人均答辯聲明：
      原告之訴及其假執行之聲請均駁回。
      如受不利益之判決，願供擔保請准宣告免為假執行。
、經查：
  一、原告主張其於上開時地，因受僱於被告泓翰公司之被告丙
      ○○駕駛自用小貨車，疏未注意顯示方向燈並讓直行車先
      行，即貿然右轉，致閃避不及，而撞擊丙○○所駕駛貨車
      之右前車輪、右前車門後，再撞上停於泰山鄉○○路○段
      30之1 號前之第三人自用小貨車之左前車門，原告因而人
      車倒地，受有右側脛骨平台骨折等之傷害，並經住院治療
      之事實，為被告所不爭執。並有衛生署臺北醫院95年11月
      16日診斷證明書1 份，道路交通事故現場圖、道路交通事
      故調查報告表（一）、（二）各1 份、車禍事故現場及車
      損共12幀等附於本院96年度交簡字第555 號刑事偵審卷可
      稽，此部分原告之主張，堪信為真實。惟原告主張其於本
      件交通事故無何過失責任，泓翰公司應負雇用人連帶賠償
      責任，旺旺友聯公司依保險法第94條第2 項、強制汽車責
      任保險法之規定，亦應負賠償責任，其所受損害範圍有11
      8 萬6164元等情，則為被告所否認，並以上開情詞置辯，
      從而本件兩造爭執點厥為：
      （一）原告於本件損害之發生，是否與有過失。
      （二）泓翰公司就本件侵權行為，應否負民法雇用人連帶
            賠償責任。
      （三）原告得否請求旺旺友聯公司賠償。
      （四）本件原告所受損害範圍若干。
      玆分述如下：
  二、原告於本件損害之發生，是否與有過失：
      被告丙○○主張本件交通事故原告亦與有過失，其行駛時
      速為50公里，超速行駛之情，為原告所爭執。按主張有利
      於己之事實者，就其事實有舉證責任，此為民事訴訟法第
      277 條所明定，被告主張原告超速行駛行為，係本件損害
      之共同原因，此超速之有利於己之積極事實，自應由被告
      負舉證義務，惟被告就此原告有無超速駕車事實，未能舉
      證以實其說。反之，原告否認其有過失行為之情，已據原
      告舉出臺灣省臺北縣區車輛行車事故鑑定委員會鑑定書為
      證，該鑑定意見認為本件車禍損害之發生，係被告丙○○
      駕駛自用小貨車，轉彎未讓直行車先行，為肇事原因，至
      於原告則無肇事原因等語，有鑑定意見書附卷可稽，顯見
      原告否認其於損害之發生與有過失，應屬真實可信，故被
      告丙○○應就本件侵權行為，負全部責任。
  三、泓翰公司就本件侵權行為，應否負民法雇用人連帶賠償責
      任：
      （一）按受僱人因執行職務，不法侵害他人之權利者，由
            僱用人與行為人連帶負損害賠償責任。但選任受僱
            人及監督其職務之執行，已盡相當之注意或縱加以
            相當之注意而仍不免發生損害者，僱用人不負賠償
            責任。此為民法第188 條第1 項所明定；次按「為
            某種事業使用他人，於被用人執行事業加害於第三
            人時，其使用主於選任被用人及監督其事業，已盡
            相當之注意，或雖注意仍不免發生損害者，使用主
            固不負賠償責任，但此種情形係為使用主之免責要
            件，使用主茍欲免其責任，即應就此負舉證之責。
            」（參照最高法院 19年上字第3025號判例）、「
            民法第一百八十八條第一項所謂受僱人因執行職務
            不法侵害他人之權利，不僅指受僱人因執行其所受
            命令，或委託之職務自體，或執行該職務所必要之
            行為，而不法侵害他人之權利者而言，即受僱人之
            行為，在客觀上足認為與其執行職務有關，而不法
            侵害他人之權利者，就令其為自己利益所為亦應包
            括在內。」（參照最高法院42年台上字第1224號判
            例）、「民法第一百八十八條規定僱用人之責任，
            其立法精神重於保護經濟上之弱者，增加被害人或
            得依法請求賠償之第三人之求償機會。觀乎其設有
            舉證責任轉換及衡平責任之規定自明。是以受僱人
            之行為是否與其職務有關係，允宜從廣義解釋，以
            資符合。其所謂受僱人執行職務，不法侵害他人權
            利之行為，不僅指受僱人職務範圍內之行為而定，
            即與執行職務相牽連之行為，不法侵害他人權利者
            ，亦應包括在內。職務上予以機會之行為，即屬於
            與執行職務相牽連之行為。」（參照最高法院73年
            度台上字第4580號裁判意旨）。
      （二）本件被告均不爭執侵權行為發生時，丙○○係受雇
            於泓翰公司，擔任駕駛送貨之業務，雖泓翰公司抗
            辯稱丙○○已完成交貨，執行其業務行為完畢，於
            返程途中發生侵權行為，其無連帶責任云云。然參
            照上開裁判先例所示，此受僱人之駕車行為，在客
            觀上足認為與其執行職務有關，不因送貨完成與否
            而有異同。故泓翰公司所辯丙○○之過失侵權行為
            ，與執行其公司業務無關連之詞，自不足採信。
      （三）又泓翰公司辯稱其公司選任、監督丙○○無何過失
            ，本件無民法雇用人連帶賠償責任等語，然本於舉
            證責任轉換及衡平責任原則，此種情形係為使用主
            之免責要件，使用主茍欲免其責任，即應就此負舉
            證之責。經查，本件未據被告提出任何事證，證明
            泓翰公司於選任被用人丙○○及監督其事業，已盡
            相當之注意，或雖注意仍不免發生損害。故泓翰公
            司自不得免責，原告主張其應負民法第188 條第1
            項連帶賠償責任，正當有據。
  四、原告得否請求旺旺友聯公司賠償：
      （一）按因汽車交通事故致受害人傷害或死亡者，不論加
            害人有無過失，請求權人得依本法規定向保險人請
            求保險給付或向財團法人汽車交通事故特別補償基
            金請求補償。強制汽車責任保險法第7 條固有明文
            ，此請求權人依同法第11條之規定，包含汽車交通
            事故受害人本人，從而本件原告得逕向旺旺友聯公
            司請求依強制汽車責任保險法為補償，固屬無疑。
      （二）惟依同法第27條第1 項之規定，於本件原告僅受身
            體傷害情形，其保險給付項目限於第1 款「傷害醫
            療費用給付」，再參酌強制汽車責任保險給付標準
            第2 條第2 項所定「前項所稱之相關醫療費用，指
            下列各款費用：一、急救費用：指救助搜索費、救
            護車及隨車醫護人員費用。二、診療費用：指全民
            健康保險醫療辦法所規定給付範圍之項目及受害人
            自行負擔之門診、急診或住院費用、掛號費、診斷
            證明書費、膳食費、自行負擔之義肢器材及裝置費
            、義齒或義眼器材及裝置費用，及其他經醫師認為
            治療上必要之輔助器材所需費用。受害人在合格醫
            師開設之醫療院所診療或住院，而非以全民健康保
            險給付者，準用全民健康保險醫療費用支付標準。
            」之規定，足見強制汽車責任保險之保險人所負之
            法定給付義務，應以此醫療費用為範圍，非謂原告
            因本件侵權行為所致全部醫療支出，均屬強制汽車
            責任保險之保險人應負完全補償責任。
      （三）經查，本件被告旺旺友聯公司辯稱其已依強制汽車
            責任保險法規定給付原告理賠金6 萬5745元，分別
            為醫療費3 萬5745元、看護費3 萬元，其給付義務
            已盡等情，為原告所自認，並據旺旺友聯公司提出
            支付費用查詢單為證（見本院卷第127 頁），足信
            旺旺友聯公司所辯為真實。故參酌上開說明，本件
            被告旺旺友聯公司既已依強制汽車責任保險法之規
            定清償原告補償金，其給付義務已消滅，原告仍執
            強制汽車責任保險法第7 條之規定，主張得直接對
            之請求給付，應屬無理由。
      （四）又原告另舉保險法第94條第2 項之規定，主張其得
            請求旺旺友聯公司給付保險金云云。惟按「強制汽
            車責任保險依本法之規定；本法未規定者，適用保
            險法之規定」，強制汽車責任保險法第2 條定有明
            文，足見強制汽車責任保險為保險法之特別法，應
            優先適用該強制險之規定。然依上述，被告旺旺友
            聯公司既已依強制汽車責任保險法之規定清償原告
            補償金，其給付義務已消滅，原告自無再依保險法
            第94條第2 項之規定，主張直接請求保險給付之餘
            地。何況，保險法第94條第2 項規定「被保險人對
            第三人應負損失賠償責任『確定』時，第三人得在
            保險金額範圍內，依其應得之比例，直接向保險人
            請求給付賠償金額」，此條文所謂所謂責任確定，
            係指終局之確定，例如當事人間對應負賠償責任及
            賠償金額均無異議、兩造間達成和解，或判決確定
            之情形而言，然本件被保險人即被告丙○○對原告
            應負損失賠償責任既未有任何和解、判決確定之情
            形，原告亦無保險法第94條第2 項所定直接向保險
            人請求給付賠償金額之權利。故原告依據保險法第
            94條第2 項規定訴請旺旺友聯公司給付保險金，於
            法無據，不應准許。
  五、按不法侵害他人之身體或健康者，對於被害人因此喪失或
      減少勞動能力或增加生活上之需要時，應負損害賠償責任
      ；不法侵害他人之身體、健康者，被害人雖非財產上之損
      害，亦得請求賠償相當之金額，民法第193 條第1 項、第
      195 條第1 項前段定有明文。本件被告丙○○不法過失侵
      害原告，其應負侵權賠償責任，另被告泓翰公司依民法第
      188 條第1 項之規定應與丙○○負連帶賠償責任，已如上
      述，則所應探究者，本件原告所受損害範圍究為若干：
      （一）原告主張其於侵權事故發生後95年9 月住院手術治
            療，已付醫療費6 萬3983元，其後96年8 月住院拔
            除鋼釘，付醫療費8181元，計支出醫療費7 萬2614
            元，此部分為被告所不爭執，並有原告提出之醫療
            費用單據為憑，足信為至真實。惟基於損害填補原
            則，及被告抗辯強制汽車責任保險法第32條「保險
            人依本法規定所為之保險給付，視為被保險人損害
            賠償金額之一部分；被保險人受賠償請求時，得扣
            除之」規定，應扣除旺旺友聯公司給付之醫療保險
            金，故原告所餘醫療費用損害應為3 萬6869元（
            00000 －00000 ＝36869）。
      （二）又原告主張其於受侵害前受雇於水電工程行，每月
            薪資6 萬5000元，受傷後12個月無法工作，受有工
            作損失78萬元之情，為被告所爭執，辯以此事故正
            常狀況僅需休養3 至4 個月，減少之勞動能力不多
            ，又月薪6 萬5000元為無依據等語。經查，原告就
            其主張之受傷前月薪6 萬5000元一情，已具提出與
            所述相符之所得稅扣繳憑單為證，本院認為原告主
            張其每月勞動能力價值6 萬5000元，應屬可信。次
            查，原告主張其喪失勞動能力期間為12個月，此亦
            為被告所爭執，經本院函詢署立台北醫院結果，其
            函覆原告受傷手術後，宜休養半年，半年後可從事
            非勞力工作，僅不適宜搬重物或蹲跪等語（見本院
            卷第183 頁），本院審酌原告身體所受傷勢及上開
            函示意見，認為原告喪失勞動能力期間，應以6 個
            月計算為適當。故計算本件原告喪失勞動能力之損
            害為39萬元（65000 ×6 ＝390000）。
      （三）原告主張於受傷後行動不便，增加生活上之需要，
            自95年9 月6 日起至95年12月5 日止，由配偶照顧
            生活起居3 個月，每月需看護費2 萬800 元，此部
            分受損共8 萬4000元。然被告辯稱原告僅住院11日
            ，其腿部受傷，出院後應能自理生活，無須他人照
            顧看護。經查，原告手術住院期間，因生活需要他
            人照護，固無爭議，然手術完畢出院後，是否不能
            自行坐臥、翻身、進食、解尿等，而須專人照護，
            此未據原告舉證證明，從而被告抗辯出院後毋庸看
            護，應屬可採。從而，原告需看護之期間以手術住
            院之11日為限，再參酌強制汽車責任保險給付標準
            第2 條第3 項所定看護費用每日1000元之規定，原
            告此部分增加生活上之需要為1 萬1000元。然同上
            損害填補原則，及被告抗辯強制汽車責任保險法第
            32條扣除之規定，共同被告即保險人既已給付原告
            看護費損失3 萬元，足供完全填補此部分原告之損
            害，此看護費用之損害，原告自不得再為主張。
      （四）原告主張因被告丙○○之侵權行為，其精神受創，
            因此事故無法工作，生活不便，舉債度日，身心俱
            疲，痛苦萬分，受有非財產上之損害，應屬可信。
            衡量兩造互不爭執之原告為高中畢業，在雲林縣有
            約2 分農地，另於台北縣五股鄉購置有約30餘坪之
            公寓住房，惟積欠房屋貸款200 餘萬元等身分、地
            位、經濟狀況，本院認為原告主張25萬元之精神損
            害，尚嫌過高，應予核減為20萬元，方屬公允。
  六、從而原告依據民法第184 條第1 項、第188 條第1 項、
      193 條第1 項、第195 第1 項條之法律關係，訴請被告丙
      ○○、泓翰公司連帶賠償上開扣除保險給付後之損害金62
      萬6869元（醫療36869 ＋勞動能力390000＋精神損害2000
      00＝626869）及自本院第2 次言詞辯論期日翌日即97年3
      月28日起至清償日止之法定遲延利息，於法有據，應予准
      許，逾此部分之請求，則屬無據，不應准許。本件事證已
      臻明確，兩造所為之其餘主張、陳述、所提之證據暨調查
      證據之聲請，經審酌後，均認與本件判決之結果已無影響
      ，並無調查之必要，爰不一一論列，附此敘明。
  七、兩造陳明願供擔保，聲請宣告假執行或免為假執行，經核
      原告其勝訴部分，合於法律之規定，爰酌定相當之擔保金
      額宣告之；其餘假執行之聲請，因原告訴之駁回而失所依
      附，不予准許。
丙、結論：本件原告之訴，為一部有理由，一部無理由，並依民
    事訴訟法第79條、第85條第2 項、第390 條第2 項、第392
    條第2 項，判決如主文。
中    華    民    國    97    年    12    月    30    日
                  民事第二庭    法  官  陳財旺
以上正本，係照原本作成。
如對本判決上訴，須於判決送達後20日內向本院提出上訴狀
中    華    民    國    97    年    12    月    30    日
                                書記官  孫國慧


司法院資訊處製作；財團法人民間司法改革基金會備份。
